臺灣臺北地方法院刑事判決　　　　　　 100年度訴字第1098號
公　訴　人　臺灣臺北地方法院檢察署檢察官
被　　　告　胡哲維
上列被告因妨害兵役案件，經檢察官聲請簡易判決處刑（100 年
度偵緝字第1059號），本院受理後（100 年度簡字第2899號），
認不宜逕以簡易判決處刑，改依通常程序審理並判決如下：
    主  文
胡哲維無罪。
    理  由
一、公訴意旨略以：被告胡哲維係民國77年12月25日出生，籍設
    臺北市文山區○○○路○ 段170 巷41號10樓之3 ，其明知役
    男依役男出境處理辦法第5 條第4 項但書聲請出境，前往大
    陸地區就讀後，於役齡屆至後應檢附資料聲請再出境。詎意
    圖避免徵兵處理，未依規定向臺北市文山區公所（下稱文山
    區公所）聲請再出境，於95年8 月12日出境香港轉至大陸地
    區就讀後，即未再返國。經文山區公所於96年8 月2 日催告
    被告提供是否符合臺商及其員工之子赴大陸地區就學資料，
    其仍未提供。嗣文山區公所排定被告應於98年4 月10日至臺
    北市立萬芳醫院參加徵兵檢查，其亦未返國接受徵兵檢查。
    因認被告涉犯妨害兵役治罪條例第3 條第6 款、第3 款罪嫌
    云云。
二、按被告以外之人於審判外之言詞或書面陳述，除法律有規定
    者外，不得作為證據；又被告以外之人於審判外之陳述，雖
    不符第159 條之1 至第159 條之4 之規定，但經當事人於審
    判程序同意作為證據，法院審酌該言詞陳述或書面陳述作成
    時之情況，認為適當者，亦得為證據；當事人、代理人或辯
    護人於法院調查證據時，知有第159 條第1 項不得為證據之
    情形，而未於言詞辯論終結前聲明異議者，視為有前項之同
    意，刑事訴訟法第159 條第1 項、第159 條之5 規定甚明。
    查本判決後開所引用之各該被告以外之人於審判外之陳述（
    含書面陳述），雖屬傳聞證據，惟經被告及檢察官於審理期
    日時均表示無意見而不爭執，且迄至言詞辯論終結前亦均未
    聲明異議，本院審酌上開證據製作時之情況，尚查無違法不
    當之瑕疵，亦認為以之作為證據應屬適當，爰逕依同法第15
    9 條之5 規定，認上述證據資料均例外有證據能力。
三、按犯罪事實應依證據認定之，無證據不得認定其犯罪事實；
    又不能證明被告犯罪者，應諭知無罪之判決，刑事訟訴法第
    154 條第2 項、第301 條第1 項分別定有明文。而被告或共
    犯之自白，不得作為有罪判決之唯一證據，仍應調查其他必
    要之證據，以察其是否與事實相符，亦為同法第156 條第2
    項所定明。再認定不利於被告之事實，須依積極證據，茍積
    極之證據本身存有瑕疵而不足為不利於被告事實之認定，即
    應為有利於被告之認定，更不必有何有利之證據，而此用以
    證明犯罪事實之證據，猶須於通常一般人均不至於有所懷疑
    ，堪予確信其已臻真實者，始得據以為有罪之認定，倘其證
    明尚未達到此一程度，而有合理性之懷疑存在，致使無從為
    有罪之確信時，即應為無罪之判決（最高法院82年度臺上字
    第163 號判決、同院76年臺上字第4986號、30年上字第816
    號等判例意旨）。
四、公訴意旨認被告涉有妨害兵役治罪條例第3 條第6 款、第3
    款之妨害兵役罪嫌，無非係以被告之供述、移民署出境資料
    查詢單、文山區公所96年8 月2 日函及後附國內各類掛號郵
    件回執、役男參加98年4 月10日徵兵檢查名冊、北市文兵字
    第09832588000 號役男徵兵檢查通知書、送達證書為其主要
    論據。訊據被告固坦承未按文山區公所先前之通知，返臺接
    受徵兵檢查及服兵役，惟堅決否認有妨害兵役治罪條例第3
    條第6 款、第3 款之妨害兵役罪嫌，辯稱：「因我之前長住
    在大陸地區，是唸完大學後才返臺。我並沒有故意逃避兵役
    或不接受徵兵檢查」等語。
五、經查：
（一）按役齡男子意圖避免徵兵處理，而未經核准而出境，致未
      能接受徵兵處理者，處5 年以下有期徒刑，妨害兵役治罪
      條例第3 條第6 款定有明文。是本條款之罪，以役齡男子
      意圖避免徵兵處理，未經核准而出境，致未能接受徵兵處
      理為其構成要件。而男子之「役齡」，觀諸兵役法第3 條
      第1 項及內政部依兵役法施行法第48條第4 項授權訂定之
      役男出境處理辦法第2 條規定，其始期為「年滿18歲之翌
      年1 月1 日」，可知男子縱使年滿18歲，於滿18歲該年之
      12月31日以前尚非「役齡男子」（僅為「接近役齡男子」
      ，兵役法第3 條第2 項規定參照）。且依兵役法施行法第
      48條第1 項「役齡男子尚未履行兵役義務者之出境應經核
      准；其申請出境之限制如下：…」及第6 項「役齡男子申
      請出境後，屆期無故未歸或逾期返國，致未能接受徵兵處
      理者，依妨害兵役治罪條例之有關規定處罰」，均係以役
      齡男子為規範主體，故男子於年滿18歲之年12月31日以前
      出境無須經過申請核准之程序，其出境原因及期間均不受
      限制，自亦不生「未經核准而出境」致未能接受徵兵處理
      而應受刑罰之問題。又按妨害兵役治罪條例第3 條第6 款
      於91年6 月26日之修正理由：「配合兵役法施行法第48條
      規定，役齡男子尚未履行兵役義務者，出境應經核准。對
      未經核准即出境者與經核准出境屆期無故未歸或逾期返國
      者；及『役齡前出境返國，經核准再出境』除已在國外就
      學符合規定者外，未在學或未符合規定就學者，應返國履
      行兵役義務，屆期未歸或逾期返國者應予追訴處罰，爰增
      訂修正條文第6 款、第7 款規定。」（見本院卷二第33頁
      ），亦揭示以「役齡男子」為規範主體自明。本件被告生
      於77年12月25日，於95年12月25日年滿18歲，依上開規定
      應於翌年即96年1 月1 日起，方始成為役齡男子，而被告
      最後一次出境時間係95年8 月12日，有被告年籍、移民署
      入出境資料查詢在卷可稽（見本院卷二第9-2 頁），足見
      其出境時間在滿18歲之年12月31日以前，即被告成為役齡
      男子之前，揆諸上開說明，自不須申請核准、不受期間限
      制，而與妨害兵役治罪條例第3 條第6 款「未經核准而出
      境」致未能接受徵兵處理之要件不符。
（二）按妨害兵役治罪條例第3 條第3 款規定以役齡男子意圖避
      免徵兵處理，而徵兵檢查無故不到者為構成要件，「役齡
      」之判斷已如前述，縱認被告屆役齡男子身分卻有徵兵檢
      查不到之事實，然是否「無故」，即是否無「正當理由」
      則為本件爭點。所謂正當理由，不以法律明文規定者為限
      ，即習慣上或道義上所許可，而無背於公序良俗者，亦屬
      之。依我國兵役制度，公立或已立案之私立高級中學及其
      同等以上學校在校之學生得予緩徵，暫不須接受徵集或徵
      兵處理（兵役法第35條、徵兵規則第11條第2 項參照），
      由此可見，立法者原即認定在校之學生不宜於就學期間接
      受徵集或徵兵處理，準此，「在校就學」自得構成徵兵檢
      查不到之正當理由。而對在境外地區學校就讀之役齡男子
      ，令其於學期中臨時接獲通知時，當下中斷正在修習之課
      程學業，緊急請假並安排適當之交通方式返國接受徵兵處
      理，亦屬不合情理之苛求，難認具有期待可能性。且役政
      主管機關對此類案件亦曾以公函明示：「按該員屬兵役法
      施行法第48條『役齡前出境』就學役男，渠於屆役齡19歲
      後至今尚無入出境臺灣紀錄，…至有關渠徵兵處理事宜，
      因役齡前出境大陸地區（或國外）就學之役齡男子，並不
      適用在學緩徵規定，是類役男宜列事故名冊列管，俟渠等
      返國時即依規定辦理徵兵處理」等語，有內政部役政署94
      年5 月31日役署徵字第0940009008號函可考（見本院卷一
      第34頁）。是故，儘管我國兵役法規尚不允許未服役之役
      齡男子出境前往大陸地區就讀（96年12月6 日修正前役男
      出境處理辦法第5 條第4 項前段參照），有關緩徵之規定
      亦不適用於役齡前出境至大陸地區或國外就學之役齡男子
      ，惟依上揭內政部役政署函文所示，實已基於上述缺乏期
      待可能性以及避免虛耗行政成本、過度使用刑罰等考量，
      例外允許此類役男於完成學業後或因其他事由自行返國時
      再接受徵集或徵兵處理。本件被告係於役齡前出境至香港
      ，嗣轉往大陸地區，於19歲徵兵及齡之年12月31日前之96
      年9 月1 日進入華東師範大學就讀，並於100 年畢業，有
      華東師範大學畢業證書影本附卷足憑（見本院卷二第17頁
      ）。而文山區公所雖有寄送役男徵兵檢查通知書至被告在
      臺戶籍地，有役男參加98年4 月10日徵兵檢查名冊、文兵
      字第09832588000 號役男徵兵檢查通知書、送達證書存卷
      可查（見偵卷第10 -12頁）然該徵兵檢查通知書送達時間
      及該次徵兵檢查舉行之時間分別為98年3 月31日、98年4
      月10日，斯時被告確在大陸地區就學，且正值學期中課程
      進行期間，無法逕行返國接受徵兵檢查，如其返臺接受徵
      兵檢查，不但勢必導致學業中斷，更有可能因其係役齡男
      子之身分，而無法順利出境完成學業。揆諸前揭說明，客
      觀上應可認有正當理由，不能遽論為徵兵檢查「無故」不
      到。且役政主管機關既以前開公函明文指示：役齡前出境
      至大陸地區（或國外）就學之役齡男子，以列事故名冊列
      管方式，允許此類役男於完成學業後或因其他事由自行返
      國時再接受徵集或徵兵處理，不論該規定於相關法令是否
      有違，就被告而言，其既符合上開行政令函之規定，則是
      否確有犯罪故意，即顯有合理懷疑。
（三）按妨害兵役治罪條例第3 條各款罪名之成立，概以「意圖
      避免徵兵處理」為前提，所謂意圖，乃指行為人出於特定
      之犯罪目的，而努力謀求不法構成要件之實現，或希求不
      法構成要件所預定結果之發生，以達其犯罪目的之主觀心
      態而言。本件被告雖未於指定時間返國接受徵兵檢查，然
      被告於大學畢業後，便如其所述於100 年6 月29日返國，
      隨即於同年7 月26日接受徵兵檢查，並於同年10月13日入
      伍服役，有卷附文山區公所100 年10月21日北市文兵字第
      10032429400 號函暨所附之100 年7 月26日徵兵檢查名冊
      、役男徵兵檢查體位判定結果通知書、陸軍常備兵徵集令
      為佐（見本院卷二第8 之1 頁至第8 之4 頁），可見被告
      並無「努力謀求避免徵兵處理之實現」或「希求避免徵兵
      處理所預定結果之發生」，反係積極面對處理徵兵事宜。
      倘其真有避免徵兵處理之意圖，既已出境，又獲悉被起訴
      恐遭法院判處罪刑，何有可能不滯留海外繼續逃避，反於
      學業完成即如期返國，面對服役與恐被判處罪刑之雙重不
      利益？由此觀之，被告當時未返國接受徵兵檢查，主觀想
      法應僅止於完成可預期即將完成之學業，並無滯留不歸、
      避免徵兵之意圖，若僅以其客觀上徵兵檢查不到之情，逕
      予斷定被告有避免徵兵處理之意圖，其推論容有不足。又
      大陸地區之學歷是否為我國政府所承認，乃國家政策問題
      ，審酌被告自幼於90年間即隨母親赴大陸地區長住並就學
      ，於93年間從上海市建青實驗中學畢業、於96年間從上海
      市西郊學校高中畢業、於100 年間從華東師範大學畢業，
      有各該學生證、畢業證書存卷為徵（見本院卷二第17、30
      -32 頁），其因家庭因素長期在大陸地區就讀，雖已屆役
      齡男子身分，然礙於當時之國家政策，未服役之役男不得
      前往大陸地區就讀，而恐於返臺後，無法出境繼續完成學
      業，乃暫不回臺，自屬因事實上困難而難具有期待可能性
      ，尚難憑此遽認被告有藉此避免徵兵處理之意圖，而以妨
      害兵役治罪條例第3 條之罪相繩。
五、綜上所述，檢察官認被告涉嫌前揭犯行所憑之證據，尚未達
    於通常一般之人均不致有所懷疑，而得確信其為真實之程度
    ，依刑事訴訟制度「倘有懷疑，即從被告之利益為解釋」、
    「被告應被推定為無罪」之原則，即難據以為被告不利之認
    定。此外，復查無其他積極之證據，足資認定被告確有意圖
    避免徵兵處理之主觀犯意，自屬不能證明被告犯罪，依首開
    說明，應為被告無罪之諭知。
據上論斷，應依刑事訴訟法第452 條、第301 條第1 項，判決如
主文。
本件經檢察官王唯怡到庭執行職務。
中    華    民    國   100    年    12    月    30    日
              刑事第五庭    審判長法  官  廖紋妤
                                  法  官  李小芬
                                  法  官  余銘軒
以上正本證明與原本無異。
如不服本判決，應於判決送達後10日內，向本院提出上訴狀。
                                  書記官  陳鳳瀴
中    華    民    國   100    年    12    月    30    日